【裁判字號】    95,再,7
【裁判日期】    950412
【裁判案由】    確認派下權不存在等
【裁判全文】
臺灣高等法院民事判決                     95年度再字第7號
再審原告    丙○○
            卯○○
                        號
            乙○○
            癸○○
            巳○○
            未○○
            辛○○
            己○○
            寅○○
            戊○○
            丁○○
            辰○○
            子○○
            庚○○
            丑○○
                        號
共      同
訴訟代理人  呂理胡律師
再審被告    午○○
            壬○○
            甲○○
共      同
訴訟代理人  張麗玉律師
上列當事人間確認派下權不存在等事件，再審原告對於中華民國
94年6月28日本院93年度上易字第1129號確定判決提起再審之訴
，本院於95年3月22日言詞辯論終結，判決如下：
    主  文
再審之訴駁回。
再審訴訟費用由再審原告負擔。
    事實及理由
一、按再審之訴，應於30日之不變期間內提起；其期間自判決確
    定時起算，判決於送達前確定者，自送達時起算，再審之理
    由知悉在後者，自知悉時起算；民事訴訟法第500條第1項、
    第2項本文定有明文。次按對於第二審判決於上訴期間內提
    起上訴者，其上訴因不合法而被以裁定駁回時，在該裁定確
    定前，尚無從斷定上訴為不合法。因之，應於駁回上訴之裁
    定確定時，始知悉原判決確定（司法院院解字第三○○七號
    解釋參照），故對於該原判決提起再審之訴者，其提起再審
    之訴之不變期間，應自駁回上訴之裁定確定時起算（最高法
    院67台抗字第495號判例參照）。查再審原告前對本院93年
    上易字第1129號判決（下稱原確定判決）提起第三審上訴，
    經最高法院認上訴不合法而以94年度台上字第2098號裁定上
    訴駁回確定，再審原告於94年12月13日收受前開裁定，其於
    95年1月12日提起本件再審之訴，未逾30日不變期間，合先
    敘明。
二、再審原告起訴主張略以：再審被告之先祖邱垂文等人於大正
    5年6月30日及同年7月4日捐贈系爭1087、1087之1地號土地
    予祭祀公業邱詩欽。此有日據時期土地登記簿事項欄之記載
    「移付者：邱垂文等，取得者：祭祀公業邱詩欽管理人邱茂
    盛」可憑。而祭祀公業之設立，自設立人募集草擬規約召集
    成立，推舉管理人以至公告及取得派下員證明等程序繁雜，
    非一日可成，由此可知大正5年6月30日之前就已經有祭祀公
    業邱詩欽之存在，則邱垂文、邱創寶、邱創輝、邱創仁、邱
    娘妹、邱惷自非創立人。又原確定判決所認定祭祀公業邱詩
    欽之設立人之一即訴外人邱惷，其死亡時，並無男性子孫，
    其童養媳邱林治縱已轉換為養女身分，惟依台灣省政府民政
    廳65年1月5日民甲字第1778號函、65年6月28日民甲字第
    13312 號函、內政部69年5月9日內地字第9984號函示釋，其
    亦無派下權。準此以言，邱林治之繼承人邱招及邱招之繼承
    人甲○○自亦無派下權。原確定判決消極不適用前開解釋，
    顯影響本件判決結果。為此依民事訴訟法第496條第1項第1
    款、第13款規定，提起再審之訴云云。
三、再審被告則以：再審原告就上開日據時期土地登記簿事項記
    載所主張之再審事由，無非係任意解釋該登記內容，且該土
    地登記簿謄本已於前訴訟程序由兩造提出主張使用並經法院
    詳加斟酌認定，並非新證據。又再審主張原確定判決消極不
    適用前開台灣省政府民政廳、內政部之解釋，致影響本件判
    決結果乙節，業經再審原告於第三審上訴時，主張該事由，
    依民事訴訟法第496條第1項但書，自不得再據此提起再審之
    訴等語置辯。
四、按當事人發見未經斟酌之證物或得使用該證物者，須以該證
    物經斟酌可受較有利益之裁判者為限，始得提起再審之訴，
    此觀民事訴訟法第496條第1項第13款規定甚明。而該款所謂
    「發現未經斟酌之證物或得使用該證物」，係指在前訴訟程
    序不知有該證物，現始知之，或雖知有此而不能使用，現始
    得使用者而言。若證物在前訴訟程序業經提出，而為法院所
    不採，即非此之所謂發現未經斟酌之證物（最高法院32年上
    字第1247號判例、78年度台上字第1615號裁判參照）。是如
    前訴訟程序判決前已提出該證物者，即不得更據以提起再審
    之訴。查原確定判決事實及理由欄第2段第(二)點即記載：「
    而祭祀公業邱詩欽就上開2筆土地之所有權應有部分，係於
    日據時期大正5年6月30日，自訴訟外人邱垂文、邱創寶、邱
    創輝、邱創仁受贈其公同共有所有權應有部分6分之1，及於
    同年7月4日，自訴外人邱娘妹、邱惷受贈所有權應有部分各
    6分之1而來，有土地登記謄本可稽（見原審卷第18頁）」（
    見本院卷第17、18頁），顯見該土地登記簿謄本業於前訴訟
    程序提出並經法院斟酌，核與民事訴訟法第496條第1項第13
    款規定不符。至再審原告於本院所提族譜（見本院卷第77至
    84頁），即令為真，亦僅為邱氏家族各世子孫之記載，與祭
    祀公業設立人之認定並無必然關聯，縱經斟酌，亦無從使再
    審原告受較有利益之裁判，自不得據為再審理由。
五、按確定判決有民事訴訟法第496條第1項各款情形，固得提起
    再審之訴以為救濟，但當事人已依上訴主張其事由，或知其
    事由而不為主張者，不在此限，此觀同條項但書規定甚明。
    又再審原告若前曾以二審判決違背法令為由提起第三審上訴
    ，則二審判決有無違背法令，本係第三審法院應審判事項，
    若經第三審法院以上訴不合法駁回，即係認再審原告主張之
    事由並不構成判決違背法令，是該主張之事由已受第三審法
    院為實體審判，而有民事訴訟法第496條第1項但書規定之適
    用。否則，將會有以下不合理之現象產生：(1)同一事由再審
    原告能否於再審程序主張，將視第三審法院駁回上訴係以判
    決或裁定之形式而定。(2)同一事由於案件未確定，不合上訴
    三審之形式，於確定之後，反而可以在再審程序主張。(3)判
    決有無違背法令，本應由第三審法院處理，於此情形，卻由
    第二審法院於再審程序處理。(4)同一事由已由第三審法院駁
    回其上訴，第二審法院竟可以確定判決適用法規顯有錯誤為
    由予以廢棄改判（參見本院暨所屬法院94年度法律座談會民
    事類提案第47號）。查，本件再審原告於提起第三審上訴時
    ，其上訴理由狀第一段已援引台灣省政府民政廳65年1月5日
    民申字第1778號函、65年6月28日民申字第13312號函、內政
    部69年5月9日內地字第9984號函，主張訴外人邱惷於死亡時
    ，並無男性孫，其童養媳邱林治縱已轉換為養女身分，依上
    開函釋，邱林治亦無派下權，則邱林治之繼承人邱招、邱招
    之繼承人甲○○自亦無從繼承祭祀公業邱詩欽之派下權，並
    據此指摘本院93年度上易字第1129號判決（即原確定判決）
    有不適用法規及適用法規不當之判決違背法令情事等語（見
    被證一）。經最高法院認「本件上訴人對於原判決提起上訴
    ，雖以該判決違背法令為由，惟核其上訴理由狀所載內容，
    無非仍就原審取捨證據、認定事實之行為，指摘其為不當，
    而未表明該判決所違背之法令及其具體內容，暨依訴訟資料
    合於該違背法令之具體事實，並具體敘述為從事法之續造、
    確保裁判之一致性或其他所涉及之法律見解具有原則上重要
    性之理由，難認其已合法表明上訴理由。」而以其上訴不合
    法裁定駁回（見本院卷第21、22頁）。是再審原告於本件再
    審所主張原確定判決適用法規顯有錯誤之事由，業經其於第
    三審上訴時為主張，而為最高院所不採並駁回其上訴。揆諸
    前揭說明，自不得再以該事由提起再審之訴。況民事訴訟法
    第496條第1項第1款所規定之「適用法規顯有錯誤」，應以
    確定判決違背法規或現存判例解釋者為限，若在學說上諸說
    併存尚無法規判解可據者，不得指為用法錯誤。另事實審法
    院認定事實之職權，無適用法規顯有錯誤之可言，且適用法
    規顯有錯誤，不包括漏未斟酌證據及認定事實錯誤之情形在
    內。至法律上見解之歧異，或對原判決所持法律上之見解有
    所爭執申辯，均不得指為適用法規顯有錯誤。最高法院著有
    57 年台上字第1091號、63年台上字第880號及63年台再字第
    67 號判例可資參照。查原確定判決事實及理由欄第二段所
    載：「設立人邱惷死亡時，並無男性子孫，其童養媳（媳婦
    仔）邱林治林與養字男子成婚，已轉換為養女身份，且其並
    未出嫁，揆諸前揭說明，即屬奉祀本家祖先之女子，故得繼
    承取得祭祀公業邱詩欽之派下權；嗣邱林治死亡時，亦無男
    性繼承人，由其未出嫁之長女邱招繼承取得該祭祀公業之派
    下權，而邱招之子即被上訴人甲○○係從母姓，其於邱招死
    亡時，即因繼承取得祭祀公業邱詩欽之派下權。」（見本院
    卷第18頁），乃原確定判決認定事實後為判斷之法律見解，
    再審原告雖舉台灣省政府民政廳65年1月5日民申字第1778號
    函、65年6月28日民申字第13312號函、內政部69年5月9日內
    地字第9984號函，指摘原確定判決與前開函釋內容不符，適
    用法規顯有錯誤云云。惟前開函文僅為行政機關之意見，並
    無拘束法院之效力。況祭祀公業派下權之繼承，依從習慣，
    係以享有派下權之男系子孫或奉祀本家祖先之女子及從母姓
    之子孫為限，有最高法院院71年度台上字第565號、83年度
    台上字第1201號、88年度台上字第42號裁判意旨可資參照，
    核與原確定判決所採見解相同。再審原告僅以行政機關函釋
    指摘原確定判決適用法規錯誤，自無可採。
六、綜上，再審原告以原確定判決有民事訴訟法第496條第1項第
    1 款、第13款事由提起再審之訴，為無理由，應予駁回。
七、據上論結，本件再審之訴為無理由，依民事訴訟法第78條、
    第85條第1項前段，判決如主文。
中    華    民    國    95    年    4     月    12    日
                  民事第一庭審判長法  官  張耀彩
                                  法  官  林金吾
                                  法  官  盧彥如
正本係照原本作成。
如不服本判決，應於收受送達後20日內向本院提出上訴書狀，其
未表明上訴理由者，應於提出上訴後20日內向本院補提理由書狀
（均須按他造當事人之人數附繕本）上訴時應提出委任律師或具
有律師資格之人之委任狀；委任有律師資格者，另應附具律師資
格證書及釋明委任人與受任人有民事訴訟法第466條之1第1項但
書或第2項（詳附註）所定關係之釋明文書影本。
中    華    民    國    95    年    4     月    13    日
                                  書記官  鄭兆璋
附註：
民事訴訟法第466條之1（第1項、第2項）：
對於第二審判決上訴，上訴人應委任律師為訴訟代理人。但上訴
人或其他法定代理人具有律師資格者，不在此限。
上訴人之配偶、三親等內之血親、二親等內之姻親，或上訴人為
法人、中央或地方機關時，其所屬專任人員具有律師資格並經法
院認為適當者，亦得為第三審訴訟代理人。


司法院資訊處製作；財團法人民間司法改革基金會備份。
